臺灣高等法院高雄分院刑事判決　　 94年度上更(二)字第133號
上　訴　人　寅○○
即　被　告
　　　　　　癸○○
　　　　　　　　　　　之2號
上2人共同 　陳建誌　律師
選任辯護人　王叡齡　律師
上　訴　人　戊○○
即　被　告
　　　　　　庚○○
　　　　　　丁○○
　　　　　　壬○○
　　　　　　己○○
　　　　　　乙○○
　　　　　　辛○○
上7人共同
選任辯護人　謝曜焜　律師
上　訴　人　甲○○
即　被　告
選任辯護人　王進勝　律師
　　　　　　吳建勛　律師
　　　　　　黃淑芬　律師
上　訴　人　丑○○
即　被　告
選任辯護人　賴玉山　律師
　　　　　　楊瀚濤　律師
　　　　　　邱佩芳　律師
上　訴　人　子○○
即　被　告
　　　　　　　　　　　樓之3
選任辯護人　蘇精哲　律師
　　　　　　徐建光　律師
　　　　　　劉家榮　律師
上　訴　人　丙○○
即　被　告
選任辯護人　楊慧娟　律師
上列上訴人等因貪污治罪條例等案件，不服臺灣澎湖地方法院90
年度訴字第54號中華民國92年1 月9 日第一審判決（起訴案號：
臺灣澎湖地方法院檢察署90年度偵字第236 號），提起上訴，經
判決後，由最高法院第2次發回更審，本院判決如下：
     主  文
原判決關於寅○○、戊○○、庚○○、丁○○、甲○○、癸○○
、丑○○、壬○○、己○○、乙○○、辛○○、子○○、丙○○
部分，均撤銷。
寅○○共同連續公務員明知為不實之事項，而登載於職務上所掌
之公文書，足以生損害於公眾，處有期徒刑壹年月。
子○○共同連續公務員明知為不實之事項，而登載於職務上所掌
之公文書，足以生損害於公眾，處有期徒刑壹年壹月，緩刑肆年
。
丙○○共同公務員明知為不實之事項，而登載於職務上所掌之公
文書，足以生損害於公眾，處有期徒刑壹年，緩刑肆年。
戊○○、庚○○、丁○○、丑○○、壬○○、己○○、乙○○、
甲○○、癸○○、辛○○均無罪。
     事  實
一、寅○○為澎湖縣馬公市第5 屆市民代表會（以下簡稱市代會
    ）主席（任期至87年7 月31日止），子○○為市代會秘書，
    其平日工作之項目除承市代會主席之命，依法召集會議、承
    主席之命為代表會日常事務之處理、綜理代表會一切事務、
    指揮監督所屬員工、處理日常公文書類、兼管人事考核員工
    外，並需兼管財務及主計之工作，丙○○則為市代會之組員
    ；緣澎湖縣馬公市公所（簡稱市公所）及市代會於86年度（
    85年7 月1 日起至86年6 月30日止）之總預算內，並無編列
    市代會之「代表赴各地考察經建暨康樂活動」經費（公訴人
    誤為預算款，應予補正），惟86年5 月間，該年會計年度即
    將於6 月底屆滿之際，市公所之年度結餘款本應於年度終了
    核算後繳回國庫，經市代會主席寅○○爭取，以墊付款方式
    撥付市代會支用，經由市代會於86年5 月16日以澎馬代總字
    第082 號函，請市公所於定期代表會中提案審議。市公所於
    收受上開函文後，即由市公所民政課以「請同意墊付本市市
    民代表會代表赴各地考察經建暨康樂活動款新臺幣（下同）
    72萬元整」之案由，提請市代會於第6 次定期大會中討論議
    決，後經該定期大會討論議決「同意墊付」，市代會亦隨即
    於86年5 月29日，以澎馬代議字第091 號函回覆市公所，請
    市公所依決議辦理該筆款項之墊付，市公所再補辦預算收回
    歸墊。經費由市代會自行審議通過後，市代會主席寅○○遂
    與代表戊○○、庚○○、丁○○、甲○○、癸○○、丑○○
    、壬○○、己○○、乙○○、辛○○等10人開會研商如何運
    用。渠等明知該筆經費係供「代表赴各地考察經建暨康樂活
    動」之用，乃經多次共同協商，全體代表取得共識，決議前
    往大陸地區旅遊。主席寅○○復決定以前往「臺灣本島及東
    南亞各地康樂活動及觀摩」為名義辦理經費核銷，並隨即指
    示內部作業，交由知情之代表會秘書子○○及組員丙○○2
    人負責辦理該等行程之規劃事宜，惟因距離6 月底之預算結
    束時間僅剩1 個月，時間急迫，為能及時出團旅遊，並提領
    市代會之業務費預支，遂經寅○○與子○○研商後，均認應
    尋找熟識且能配合之旅行社辦理為妥，即決議找2 人均熟識
    之「富翔旅行社」負責人蔡昭雄（業經判決確定）商議。經
    蔡昭雄同意負責辦理後，2 人即告知蔡昭雄應由其負責提供
    3 家旅行社名單以供寅○○指定比價，並應設計2 份行程，
    1 份係名義前往「臺灣本島及東南亞各地康樂活動及觀摩」
    之行程，以供事後報銷帳目之用，另1 份則係實際前往大陸
    旅遊之行程，以為參加團員之準備。擬出遊之人並開具1 份
    「馬公市代表會台灣本島及東南亞各地康樂活動條件」。待
    蔡昭雄接受上開指定配合事項後，隨即聯絡與其有業務往來
    之金興旅行社辦理，並於同年6 月12日前，由蔡昭雄為前往
    大陸地區旅遊之寅○○、戊○○、庚○○、丁○○、甲○○
    、癸○○、丑○○、壬○○、己○○、乙○○、辛○○等（
    以下簡稱寅○○等11人）及另4 位非市代表且自費參加之葉
    德馨、葉朱雲、歐華生、宋益青等團員共15人，收取辦理進
    出大陸之相關證件與相片，並即代辦台灣居民來往大陸通行
    證（俗稱台胞證）及香港簽證，並將收齊之證件寄交高雄之
    金興旅行社，其中台胞證於同月13日由金興旅行社檢據蔡昭
    雄所寄達之證件送辦簽證，於86年6 月16日核發。
二、金興旅行社為因應市代表之需求，隨即規劃2 套行程，1 套
    是「臺灣本島及東南亞各地康樂活動及觀摩」之行程，地點
    為86年6 月25日至同年7 月6 日止，至沙巴、古晉、汶萊、
    母祿國家公園等地12日遊，另1 套則規劃相同日期之「尊貴
    假期─杭州、黃山、三峽、成都12日遊」後，再依先前寅○○、子○○、蔡昭雄已協商完成之指示，由金興旅行社向同
    業之高雄市前金區○○○路179 號5 樓夏尊仁經營之「唐華
    旅行社有限公司」（簡稱唐華旅行社）及高雄市三民區○○○路28號9 樓林金綾經營之「金鶴旅行社股份有限公司」（
    簡稱金鶴旅行社），借用該2 家公司之公司印章與負責人印
    章（即俗稱之大小章），連同金興旅行社等3 家公司，以電
    腦打字方式，製作1 式3 份內容、格式、字體大小均相同之
    估價單，並以其事先與蔡昭雄、寅○○、丙○○、子○○協
    商之比價價格分別填載於估價單上。其中金興旅行社報價每
    人費用6 萬5,600 元，唐華旅行社報價每人費用6 萬6,400
    元，金鶴旅行社報價每人費用6 萬5,900 元。金興旅行社之
    陳美慧再將該3 份估價單郵寄予蔡昭雄，由蔡昭雄於86年6
    月18日，持往馬公市代表會秘書室參加比價（唐華旅行社、
    金鶴旅行社實際並未派人參加），由寅○○主持比價，子○○列席，丙○○紀錄。詎寅○○、子○○、丙○○竟共同基
    於公文書不實登載之犯意聯絡，寅○○、子○○並基於概括
    犯意，渠等3 人明知當天比價購置之行程實際係前往大陸地
    區，而非前往「沙巴、古晉、汶萊、母祿國家公園等地12日
    遊」，且同日參與比價者僅係由蔡昭雄代理金興旅行社出席
    ，餘唐華旅行社、金鶴旅行社並未派人出席比價，且先前渠
    等已協議由金興旅行社得標，唐華、金鶴2 家公司僅係陪同
    比價，以符合比價需有3 家以上廠商參與之規定，竟於（第
    1 次）比價紀錄表上，登載購置：行程名稱為沙巴、古晉、
    汶萊、母祿國家公園等地12日遊，出席廠商金鶴旅行社投標
    金額72萬4,900 元（65,900元×11=724,900元），唐華旅行
    社投標金額73萬0,400 元（66,400元×11= 730,400 元），
    金興旅行社投標金額72萬1,600 元（65,600元×11=721,600
    元）及於市代會「旅遊比價紀錄」登載「工程名稱：台灣本
    島及東南亞觀摩及康樂活動」等不實事項，並由寅○○於主
    持人欄簽名，子○○於列席欄內簽名，丙○○於紀錄欄內簽
    名確認。同日另由丙○○以前開比價結果，簽請子○○核章
    後，由寅○○批示：金興旅行社得標通知得標廠商照本
    會的條件實行（即前述之出遊條件及每人使用之金額），而
    完成由金興旅行社以每人費用6 萬5,600 元，總價72萬
    1,600 元得標之虛偽比價，足生損害於市代會辦理「代表赴
    各地考察經建暨康樂活動」購置行程之正確性以及市公所墊
    付款補辦預算歸墊之正確性。前述不實比價後，旋即於86年
    6 月20日由陳美慧與蔡昭雄至市代會小型會議室召開行程說
    明會，說明大陸行之行程、風土民情、應攜帶之物品．．．
    等，參加人有寅○○、癸○○與訴外人即隨團團員宋益青、
    歐華生及約7 、8 位市代表。86年6 月23日，由丙○○以簽
    呈轉請知情之子○○蓋章並經寅○○批可同意後，由馬公市
    代表會先行於業務費項下預支80萬8,000 元備用（含每人各
    8,000 元之零用金）。翌日，由蔡昭雄出立收據向市代會領
    取40萬元，作為出遊之部分經費。86年6 月25日至同年7 月
    6 日間，由陳美慧率團搭機經香港轉赴大陸地區杭州西湖、
    黃山、長江三峽、武漢、四川成都等地觀光旅遊。
三、迨86年7 月6 日返國後，寅○○、子○○明知寅○○等11人
    係前往大陸地區旅遊，並非辦理至東南亞「考察經建暨康樂
    活動」，與原先市代會審查市公所提案「同意墊付」之款項
    用途不符，乃為核銷該筆經費，當秘書室內不知情之不詳姓
    名員工以寅○○等11人之名義，製作「澎湖縣馬公市市民代
    表會國外出差旅費報告表」及「澎湖縣馬公市市民代表會粘
    貼憑證用紙」，檢附高雄香港間機票存根聯，並於報告表內
    記載86年6 月25日起至同年7 月2 日止，至亞庇、古晉、長
    屋、汶萊、母祿國家公園、神山、呂拉渡假村、沙皮島等地
    康樂活動（實則係前往大陸地區），再蓋用寅○○等11人所
    留置於秘書室內之印章於報告表具領人與出差人欄上向秘書
    室提出申請時，寅○○、子○○竟共同承前同一於公文書不
    實登載之犯意聯絡，由子○○於「澎湖縣馬公市市民代表會
    國外出差旅費報告表」之人事簽證欄、秘書欄及寅○○於主
    席欄內蓋章確認，據以核銷經費，認寅○○等11人係赴東南
    亞「考察經建暨康樂活動」，而據以核銷該筆經費（多出之
    1,600 元由市代會以行政管理之業務費支付），足生損害於
    市代會經費執行、核銷帳目與歸墊之正確性。
四、案經法務部調查局澎湖縣調查站移送臺灣澎湖地方法院檢察
    署檢察官偵查起訴。
     理  由
壹、有罪部分：
一、訊據上訴人即被告寅○○、子○○、丙○○均矢口否認有何
    犯行，被告寅○○辯稱：出遊活動均是秘書子○○負責安排
    聯絡，3 家旅行社之資料亦是子○○提供給我指定，比價當
    時我未在場主持，是由子○○主持，事後組員丙○○才拿比
    價紀錄給我簽名，且我的印章均放在秘書室，回國後報銷之
    事是秘書室之人員辦理，我不知情云云；被告子○○辯稱：
    市代會審查通過提案後，由丙○○簽擬計劃，辦理「臺灣本
    島及東南亞各地康樂活動及觀摩」活動，寅○○批示由金興
    、金鶴、唐華3 家廠商比價，開標當日由寅○○主持，我僅
    列席參加，至於出遊地點是代表們自行開會決定去東南亞，
    後來為何會轉赴大陸地區，我也不知情，直到被談約時才知
    道代表們是去大陸，不是去東南亞。而事後代表們回國之報
    銷差旅費是由丙○○負責，我只負責審核報銷單據是否符合
    報銷規定云云；被告丙○○則辯稱：代表會確實有辦理「臺
    灣本島及東南亞各地康樂活動及觀摩」活動，因時間急迫，
    所以請寅○○指定3 家廠商進行比價，寅○○並指示蔡昭雄
    將金興旅行社之資料交給我辦理，我是事後才知代表們並未
    前往東南亞，而是前往大陸地區，至於原因及何人決議，我
    不清楚云云。
二、經查：
  (一)本案被告寅○○等11人出國之經費來源，主要係由被告寅○○所爭取，由市公所86年度撥付之墊付款，業經被告寅○○
    供稱：「．．．當時我向市公所爭取一筆康樂活動72萬元，
    我有請代表來討論旅遊地點，就決定到東南亞，我請秘書辦
    ，秘書有去找旅行社，後來秘書拿了3 家旅行社給我，所以
    我才於簽呈上批示這3 家比價。」、「該次活動經費係由市
    代會秘書室負責報銷，．．．但該活動經費係我向市公所爭
    取，其支付之金額應是72萬元左右無誤。」等語（見89年度
    他字第161 號第2 卷第77頁、第147 頁背面第146 頁背面、
    第152 頁），被告子○○供稱：「市代會於86年5 月29日，
    行文馬公市公所，請市公所提案同意墊付市代會『赴各地考
    察經建暨康樂活動款』72萬元，市代會審查通過提案後，由
    組員丙○○於86年6 月11日簽擬計劃，辦理『台灣本島及東
    南亞各地康樂活動及觀摩』活動。」（見89年度他字第161
    號第1 卷第170 頁背面至第171 頁、第184 頁正、反面、原
    審卷第217 至221 頁），被告丙○○供稱：「市代會於86年
    6 月25日至7 月6 日期間，確實有申辦『臺灣本島及東南亞
    各地康樂活動及觀摩』，係以代表赴各地考察經建暨康樂活
    動之名義，於86年5 月間向馬公市公所申請72萬之墊付款項
    ，參加人員市代寅○○、甲○○、癸○○、丑○○、乙○○
    、辛○○、壬○○、丁○○、己○○、戊○○、庚○○等11
    人。」、「該筆72萬元是由馬公市公所於86年6 月13日撥予
    市代會作為前述旅遊活動費用。」等語（見89年度他字第
    161 號第2 卷第167 頁背面至第168 頁），市公所應市代會
    5.16.澎馬代總字第085 號函文所求，提案請求市代會同意
    墊付市代會之市代表「赴各地考察經建暨康樂活動款新台幣
    72萬元」，並於次年度（87年度）完成法定程序追加轉正等
    事實，有市公所提議案附於89年度他字第161 號第1 卷第6
    頁可據，該提議案經市代會自行審查並決議通過「同意墊付
    」，亦足佐證寅○○等11人之出國旅費確係由此而來；故被
    告寅○○、子○○對寅○○等11人市代表之旅費於一般行政
    之考察經建暨康樂活動項下報銷，自不能推稱不知情。
  (二)有關旅遊點，金興、唐華、金鶴3 家旅行社估價單、第1 次
    比價紀錄表（含東南亞行程表）、市代表出差旅費報告表上
    均虛載東南亞。然被告寅○○等11人確實於86年6 月25日至
    同年7 月6 日赴大陸，業據被告寅○○供稱：「我確曾於擔
    任第5 屆馬公市民代表期間參加市代會所辦理赴大陸地區之
    旅遊活動，其旅遊地點有杭州西湖、成都、重慶以及長江三
    峽等處，行程時間大約是12天左右，市代表除副主席呂永泰
    留守外，壬○○、庚○○、己○○、甲○○、辛○○、戊○○、乙○○、丑○○、癸○○、丁○○、我本人等11名市代
    表以及另外兩位里長宋益青、歐華生、葉德馨與另1 姓名不
    詳女子共15人參加該次活動。」等語甚詳（見89年度他字第
    161 號第2 卷第66頁背面），核與同案被告戊○○供稱：「
    我確曾於上屆任馬公市民代表期間，有與除副主席呂永泰以
    外之市代表以及我本人等11位代表赴大陸地區旅遊．．．。
    該次赴大陸地區旅遊活動，原本係計劃赴東南亞旅遊，但行
    程中在香港時，寅○○告訴我，因東南亞地區目前發生流行
    病，所以更改原訂計劃，轉赴大陸地區旅遊。」等語（見89
    年度他字第161 號第1 卷第119 、140 、141 頁），同案被
    告庚○○供稱：「我確曾於擔任第5 屆馬公市民代表期間參
    加市代會所辦理赴大陸地區之旅遊活動，其旅遊地點有杭州
    西湖、長江三峽等處，行程時間大約是12天左右，市代表除
    副主席呂永泰留守外，其他市代表等11名均有參加該次活動
    」等語（見89年度他字第161 號第2 卷第7 頁背面、第31頁
    背面），同案被告丁○○供稱：「我確曾於擔任第5 屆馬公
    市民代表期間參加市代會所辦理赴大陸地區之旅遊活動，其
    旅遊地點我現僅記得有杭州西湖，參加人員有市代會代表及
    五德里里長歐華生與烏崁里里長宋益青等人」等語（見89年
    度他字第161 號第1 卷第96頁），同案被告甲○○供稱：「
    我確曾於擔任第5 屆市民代表時參加市代會所辦理之大陸地
    區旅遊活動，其旅遊地點包括杭州西湖等地，參加人員包括
    市代會全體11席代表等人。．．．我只記得在出發前市代會
    人員曾通知將改往大陸地區旅遊。」等語（見89年度他字第
    161號第1 卷第164 頁背面），同案被告癸○○供稱：「．
    ．．該次活動係由主席寅○○擔任領隊，市代表副主席呂永
    泰留守外，餘11位代表均參加。我記得出國前（確實日期我
    不記得），在市代會小型會議室由主席寅○○主持出國說明
    會時，由旅行社人員（蔡昭雄先生、陳美慧小姐）告知我等
    東南亞因當地傳出疫情，旅遊行程是否要更改，而主席寅○○亦徵詢在場與會代表是否同意更改行程，經討論後始決定
    至大陸，我係此時始知悉更改行程至大陸。該次活動係前往
    大陸長江三峽、武漢、杭州西湖等地，起訖時間為86年6 月
    25日至7 月6 日，承辦富翔旅行社老闆蔡先生及導遊陳小姐
    。」等語（見89年度他字第161 號第2卷 第63頁、第76頁）
    ，同案被告丑○○供稱：「．．．我曾參加市代會於86年6
    月間辦理赴大陸地區旅遊活動。該次活動係前往大陸長江三
    峽，市代表中除副主席呂永泰留守外，其餘11位市代表均有
    參加，由市代會主席寅○○擔任領隊，參加者有市代表及部
    分里長，．．．。」等語（見89年度他字第161 號第1卷 第
    187 頁背面至第188 頁、第200 頁），同案被告壬○○供稱
    ：「86年6 月間有參加代表會舉辦的康樂活動，是去大陸。
    」（見89年度他字第161 號第2 卷第41頁背面至第42頁、第
    56頁），同案被告己○○供稱：「我參加馬公市代會於86年
    6 月間辦理赴大陸地區旅遊活動。是與大多數市代表一起前
    往大陸地區旅遊，包括主席、市代表、馬公市五德里長歐華
    生、前馬公市烏崁里長宋益青等人，前往地點包括杭州西湖
    、四川成都等地，．．．。」（見89年度他字第161 號第1
    卷第107 頁、第136 頁），同案被告乙○○供稱：「我確曾
    於擔任第5 屆市民代表時參加市代會所辦理之大陸地區旅遊
    活動，其旅遊地點包括杭州西湖、黃山、長江等地，參加人
    員除呂永泰外，其餘市代會11席代表皆有參加．．．。」等
    語（見89年度他字第161 號第2 卷第26頁背面、第35頁背面
    ），同案被告辛○○供稱：「我確曾參加市代會於86年6 月
    間舉辦之赴大陸地區旅遊活動，該次旅遊活動地點係長江三
    峽、杭州西湖等地。市代表中除副主席呂永泰留守外，其餘
    11位市代表均有參加，該次行程係由主席寅○○擔任領隊，
    參加者有市代表、馬公市烏崁里長宋東排、五德里長歐華生
    以及我本人．．．。」等語（見89 年 度他字第161 號第2
    卷第14頁至第15頁、第33頁背面），證人陳美慧證稱：「我
    確曾於86年間承辦市代會赴大陸地區旅遊之活動，該團並係
    由我所帶領，其旅遊地點包括杭州、黃山、三峽等地，參加
    人員我現僅記得有市代會主席寅○○、市民代表癸○○．．
    ．。」等語（見89年度他字第161 號第2 卷第100 頁背面）
    ，證人宋益青證稱：「86年6 、7 月間，里長歐華生告知我
    『富翔旅行社』有安排12日赴大陸之旅遊活動，問我要不要
    參加，我直覺認為旅遊天數過長，是否能縮短行程到較近的
    旅遊景點，後來『富翔旅行社』負責人蔡昭雄來找我接洽，
    表示赴大陸之團成員不足16人，希望我能配合前往，由於蔡
    昭雄與我熟識，遂勉強答應蔡昭雄之要求，而蔡昭雄當時交
    付我1 份辦理大陸旅遊手續及行程說明之注意事項文件資料
    ，通知我準備好護照及『台灣民眾來往大陸通行證』，以便
    辦理赴大陸旅遊活動，行程為大陸長江三峽、武漢、杭州西
    湖等地。在出發前台灣來之旅行社某女性職員前來市代會舉
    行大陸旅遊行程說明會。該次赴大陸旅遊之團員有市代會人
    員、里長歐華生、葉德馨及葉朱雲。」等語（見89年度他字
    第161 號第2 卷第127 頁背面至第128 頁），證人歐華生證
    稱：「86年6 月間與我熟識之市代會代表多人遊說我參加市
    代會所辦理之觀光旅遊。經我應允後，不久富翔旅行社負責
    人蔡昭雄（係我的姻親）通知我準備好護照及『台灣居民來
    往大陸通行證』以便辦理赴大陸旅遊活動，行程時間大約是
    12天左右之相關手續，並交付我1 份辦理大陸旅遊手續及行
    程說明會之注意事項文件資料。在出發前台灣來之旅行社某
    女性職員前來市代會舉行大陸旅遊行程說明會。」等語（見
    89年度他字第161 號第2 卷第132 頁背面至第133 頁），均
    相符合；並有卷內之杭州西湖之團體照、台胞證、尊貴假期
    行程往宿一覽表等足以佐證，則寅○○等11人係前往大陸而
    非東南亞，應可認定。
  (三)為因應86年6 月25日出國，旅行社於出發前，就旅遊點之規
    劃、行程中之食宿、交通、團員證照之辦理、發證機關之工
    作日數、行前說明會．．．等諸多事宜均須接續處理，本案
    寅○○等11人，早在86年6 月12日以前即已決定赴大陸。蓋
    辦理出國相關證件，係由蔡昭雄向團員收齊後，寄交金興旅
    行社辦理，依同案被告蔡昭雄供稱：「．．．我是用高雄市
    的金興旅行社名義承攬。．．．是代表會的子○○通知我去
    代表會了解舉辦旅遊情形，當時要去東南亞，我就先請金興
    旅行社規劃及報價。我另外還提供唐華及金鶴兩家旅行社的
    估價單給代表會，後來因為東南亞有疫情，所以代表會更改
    行程到大陸。．．．出發前有辦說明會，是介紹大陸行程，
    但沒有全部出席。．．．我為他們辦理台胞證，資料是我到
    代表會個別向團員收的。．．．出國前在代表會時有寅○○
    、戊○○、甲○○、乙○○及另外1 、2 位的代表決議更改
    行程，當時我有在場。」（見89年度他字第161 號第1 卷第
    225 頁至第226 頁）、「．．．實際我們辦的是大陸團的活
    動，出發之前就已經講好是大陸的活動，行程是市代會要求
    我們改的，我們就配合。市代會以外人員的團費是直接交給
    我。」（見原審卷第112 至115 頁）「．．．市代會多次邀
    我至市代會討論改變出國行程，經市代多人決議，其中我僅
    記得參與討論者有寅○○、戊○○、甲○○、乙○○等市代
    ，遂要求我改變行程，安排至大陸旅遊。我便將該等市代基
    本資料寄給金興旅行社，由陳美慧辦理護照簽證、台灣居民
    來往大陸通行證等出國證件，同時將赴大陸旅遊之行程提供
    予市代參考，並於86年6 月25日經香港轉赴大陸長江三峽、
    杭州西湖、四川成都等地旅遊，於7 月6 日結束行程返臺。
    」等語（見89年度他字第161 號第1 卷第215 頁、原審卷第
    112 至115 頁）；證人陳美慧亦證稱：「金興旅行社僅係受
    蔡昭雄請求提供估價予市代會參考，該次旅遊活動之投標作
    業係由蔡昭雄辦理，我公司並未參與其投標作業，惟蔡昭雄
    確曾於變更行程後通知我由金興旅行社承辦赴大陸旅遊，．
    ．．所提示20張現金支出傳票、轉帳傳票等相關單據中，支
    付予『首席旅行社』團費訂金之『團體請款單』，首席旅行
    社承辦人邱瓊琪所簽之日為6 月12日，故市代會應係於該日
    前即已決議變更行程前往大陸，而蔡昭雄亦係於6 月12日之
    前即已通知我由金興旅行社承作該次旅遊活動。」等語（見
    89年度他字第161 號第2 卷第101 頁）。被告癸○○供稱：
    「我於76年政府開放國人赴大陸地區探親，即常前往大陸觀
    光及陪我父親至山東省探親，故申辦過多次台胞證。該次市
    代會出國旅遊，我自行先將我護照交給富翔旅行社辦理，且
    因我常赴大陸探親，故我亦順便將我台胞證交付代辦換新，
    ．．．。」等語（見89年度他字161 號第2 卷第63頁背面、
    第76頁）。同案被告壬○○供稱：「我的台胞證這次才辦的
    ，在小港機場只知道去大陸。」等語（見89年度他字第161
    號第2 卷第56頁）。同案被告乙○○供稱：「我的『中華民
    國護照』係在該次前往大陸旅遊前即已辦妥，而『台灣居民
    往來大陸通行證』則是由辦理該次大陸旅遊之旅行社代為辦
    理．．．。」（見89年度他字第161 號第2 卷第27頁背面）
    「（之前是否出國？）有的，是里鄰長出國。」「（台胞證
    是這次辦的？）是的，我不知道要辦台胞證，但我有交資料
    給代表會。」等語（見89年度他字第161 號第2 卷第36 頁
    背面）。同案被告辛○○供稱：「我以前無申請台胞證，這
    次才辦的。」等語（見他字161 號第2 卷第33頁背面）。而
    被告寅○○及同案被告甲○○、戊○○、乙○○、壬○○、
    丑○○、癸○○、辛○○、己○○等人之台胞證係於本次旅
    遊前86年6 月13日辦理或重新申請，並於同月16日核發等情
    ，業經陳美慧、蔡昭雄供陳在卷，核與同案被告乙○○、戊○○、己○○等人之供詞相符，並有同案被告乙○○、戊○○、己○○等人之台胞證扣案（其中戊○○部分發還，影本
    附卷）可佐，該3 人之台胞證核發日期均為1997年6 月16
    日，復有團員名單之應備證件欄記載附於89年度他字第161
    號第1 卷第179 頁可稽，而團員名單之應備證件欄之記載，
    業經陳美慧陳稱：「金興旅行社承辦本件旅遊，其團員前往
    大陸所需之『中華民國護照』、『台灣居民往來通行證』（
    台胞證）皆係由我先透過蔡昭雄向團員索取照片及身分證影
    本，我再據以辦理，：：『團體名單』第3 頁之『應備證件
    』，其第1 欄『ｐｐ』係指『中華民國護照』，第2 欄『台
    證』係指『台胞證』，該2 欄中打『ｖ』者係表示團員已有
    『中華民國護照』、『台胞證』，其記載『6 /13 』者係指
    金興旅行社辦理台胞證之送件日期，另第3 欄記載『ＩＤ』
    者係指『身分證』，其下之『Ｃ』係指影本，第4 欄之『Ｐ
    Ｈ』係指『照片』，其下數字則係指張數。」等語（見89年
    度他字第262 號第3 卷第101 頁背面）。由以上台胞證辦理
    之相關供詞及送件流程而言，足徵金興旅行社於86年6 月13
    日即已收齊團員之證件憑以辦理台胞證，該等證件係蔡昭雄
    於澎湖地區分別向團員收齊後寄予金興旅行社，而以蔡昭雄
    收取證件之合理時間以及郵寄高雄金興旅行社之時間以觀，
    顯然在6 月12日以前早已進行。況另4 位非市代表之團員隨
    行，該4 位團員並非一口答應參加本次活動，有尚且猶豫未
    決，最後才成行者，如宋益青即是，又因非同一單位服務之
    同事，參加之意願未同步，相對收件時間亦非同日，加上蔡
    昭雄遊說該4 位人士參加本次活動等所花之時間，應可推斷
    所花時間不止1 日。尚且參加者須備齊護照、相片等供簽證
    ，為辦簽證及時去拍照再交照片，亦屬合理。由以上種種前
    置作業所需時間觀察，應可推算在86年6 月中旬以前即著手
    進行大陸行之相關事宜。
  (四)本次大陸行於86年6 月12日前即決定由金興旅行社承辦，並
    進行辦理出國簽證相關事宜，已如前述，惟為符規定，被告
    寅○○、子○○、丙○○與蔡昭雄仍形式上依比價程序於86
    年6 月18日開標，由金興旅行社得標，此據被告寅○○供稱
    ：「該次活動均係由市代會秘書子○○負責聯繫安排，該3
    家旅行社之資料係由子○○提供給我，我才於該簽呈批示通
    知金興、唐華、金鶴3 旅行社於14日到市代會進行比價。」
    、「該次活動先由秘書室承辦人丙○○於86年6 月11日簽報
    因距年度結束之日僅十數天而已，時間緊迫，請我指定3 家
    有照之旅行社公開比價，並請訂定比價時間之簽文交給我，
    我才於該簽呈批示通知金興、唐華、金鶴3 家旅行社於14日
    到市代會進行比價，後因故延至6 月18日上午10時在會議室
    辦理比價，由金興旅行社以72萬1,600 元得標。」等語（見
    89年度他字第161 號第2 卷第67、78頁），被告子○○亦供
    稱：「市代會於86年5 月29日，行文馬公市公所，請市公所
    提案同意墊付市代會『赴各地考察經建暨康樂活動款』72萬
    元，市代會審查通過提案後，由組員丙○○於86年6 月11日
    簽擬計劃，辦理『台灣本島及東南亞各地康樂活動及觀摩』
    活動，寅○○批示由金興、唐華、金鶴3 家廠商於6 月14日
    進行比價，．．．開標當天由主席寅○○主持，丙○○擔任
    紀錄，我亦列席參加，惟實際上只有富翔旅行社蔡（昭雄）
    先生（該旅行社係金興旅行社在澎湖之代理商）至本會，之
    後我有看到金興、唐華、金鶴3 家旅行社之估價單，隨後進
    行比價，由金興旅行社以最低價72萬1,600 元得標。」（見
    89年度他字第161 號第1 卷第170 、171 、184 頁）、「3
    家廠商是由主席寅○○指定，至於為何指定這3 家我並不清
    楚。」等語（見89年度他字第161 號第1 卷第171 頁、第18
    4 頁），被告丙○○亦供稱：「市代會於86年6 月25日至7
    月6 日期間，確實有申辦『臺灣本島及東南亞各地康樂活動
    及觀摩』，係以代表赴各地考察經建暨康樂活動之名義，於
    86年5 月間向馬公市公所申請72萬之墊付款項，參加人員市
    代寅○○、甲○○、癸○○、丑○○、乙○○、辛○○、壬○○、丁○○、己○○、戊○○、庚○○等11人。我於86年
    6 月11日即簽擬『臺灣本島及東南亞各地康樂活動及觀摩』
    ，由於各代表意見分岐，致延遲．．．才決定，行程『如附
    表』．．．我簽呈所指之『如附表』，係東南亞地區旅遊行
    程表，且係由主席寅○○指示『金興旅行社』在澎代理『富
    翔旅行社』老闆蔡先生交付予我。」、「11人參加只有呂永
    泰沒有參加。」、「86年6 月11日經我前述簽呈簽擬該意見
    後，主席寅○○即批示『通知金興、唐華、金鶴等3 家旅行
    社於本月14日到會比價』。惟實際係於6 月18日上午10時於
    本會會議室辦理比價招標，由寅○○主持，子○○列席，我
    負責紀錄，業者僅有蔡先生代表金興旅行社到場，以金興、
    唐華、金鶴等3 家旅行社估價單進行比價，由金興旅行社以
    72 萬1,600元以最低費得標承攬。」、「（如何辦理招標？
    ）我寫簽請主席指定3 家廠商比價，主席指定金興、唐華、
    金鶴，實際上是由『金興』得標。」、「（主席為何指定這
    3 家廠商比價？）是主席自己決定。」、「3 張估價單係由
    富翔旅行社老闆蔡先生交付予我，我再於86年6 月18日簽報
    據以辦理比價送呈。」、「有辦理招標會議，由主席主持。
    當天3 家廠商，只有富翔旅行社的蔡先生代理『金興』前來
    比價。其他2 家廠商提供資料比價，都是蔡先生帶來的。」
    、「比價時當時我有在場當記錄。」等語（見89年度他字第
    161 號第1 卷第143 、144 、153 、156 頁），已甚詳盡，
    核與同案被告蔡昭雄所供稱：「86年5 、6 月間市代會秘書
    子○○與我接洽，告知我市代會要辦『臺灣本島及東南亞觀
    摩及康樂活動及觀摩』，同時要求提供東南亞地區旅遊行程
    及價格參考，我於86年6 月18日比價招標前，告知高雄市『
    金興旅行社』職員陳美慧準備參加比價招標；之後子○○告
    知我，於開標當天取3 家旅行社估價單前來市代會辦理比價
    ，經我轉告陳美慧，她便將已繕打好且蓋各旅行社、負責人
    章戳之『金興』、『唐華』及『金鶴』等3 家旅行社估價單
    郵寄至『富翔旅行社』給我，我遂於6 月18日親自帶往市代
    會參加比價，由金興旅行社以估價單每人新台幣6 萬5,600
    元承攬，並由我在澎代理承辦。」、「寅○○於開標前某日
    約我至市代會告以該『臺灣本島及東南亞觀摩及康樂活動及
    觀摩』指定由我來辦理，希望我能提供3 家旅行社之名稱供
    其參考，我返回公司後聯絡金興旅行社陳美慧，請其提供參
    與比價之3 家旅行社，經陳女告訴我金興旅行社、唐華旅行
    社及金鶴旅行社名稱後，我隨即再赴市代會找寅○○告知該
    3 家旅行社名稱。因金興旅行社與我平日即有業務往來，故
    活動實際上確實是預定由金興旅行社承攬。」（見89年度他
    字第161 號第1 卷第214 、225 頁）、「市代會確曾於辦理
    比價招標前要求我於估價單上填具每人6 萬5,600 元之報價
    ，惟因時間已久，是否為寅○○本人告知我，我已記不清楚
    。」等語（見89年度他字第161 號第2 卷第94頁）；證人陳
    美慧所證稱：「這個資料是老闆提供的。蔡昭雄打電話到公
    司，電話是我接的，我有跟老闆說明，關於報價及行程都是
    老闆決定；3 家旅行社的資料都是老闆給我，估價單也是老
    闆叫我打的，行程也是老闆準備資料叫我打的。我將資料整
    理好之後，就交給老闆呂阿美，並不是我寄給蔡昭雄的。我
    是這個團的領隊，照片上確實是我們去過的地方。旅遊回來
    之後，收款、開收據、報帳部分是會計在處理，我並沒有經
    手請款的程序，我只負責帶團而已；請款都是陳姿伶負責的
    。」等語（見原審卷(一)第113 頁），均相符合，足以確信86
    年6 月18日比價係由被告寅○○主持、被告子○○列席、被
    告丙○○紀錄、蔡昭雄攜前述3 張旅行社之估價單到場，形
    式上完成比價程序由金興旅行社得標，惟實際上早由金興旅
    行社於6 月12日前即進行大陸之旅之行程規劃及團員證件之
    辦理等，被告寅○○、子○○、丙○○與同案被告蔡昭雄明
    知比價不實，仍虛應其事，以東南亞之行程比價，為大陸行
    之實，並於比價紀錄表內為東南亞旅遊相關之開標、決標之
    記載，有第1 次比價記錄表及3 張估價單（含東南亞行程表
    ）足以佐證。再者，若同年月18日決標後，始進行前開出國
    之相關作業，開始團員之尋覓、證件收取、送件、核發簽證
    之工作日、簽證之取件、辦理保險、行程說明會．．．等種
    種相關事務，於同年月25日出國，勢必作業不及，益證同年
    6 月18日之比價流於形式，實際早在86年6 月初即意定金興
    旅行社承辦，並同步進行上開出國之諸多事宜。至於被告丙○○分別於6 月11日簽擬比價之簽呈（被告子○○同月12日
    核章），同月12日所擬「澎湖縣馬公市市民代表會台灣本島
    及東南亞各地康樂活動條件」，同月6 月13日展延比價日期
    之簽呈，6 月18日之比價程序及決標、比價紀錄表、6 月23
    日關於經費動支之簽呈等，在在以東南亞旅遊為內容，並均
    會簽被告子○○，由被告寅○○決行，並因此而藉由市代會
    自己決議同意市公所之前開墊付款，核銷經費，堪以認定。
  (五)又出國旅遊或考察，飛機票款為大額款項，寅○○等11人有
    大陸旅遊之實，應有旅費及相關費用之支出，詎渠等人僅以
    自高雄至香港之來回機票報銷，對於香港與各東南亞地區之
    來回機票竟無一人檢據報銷，已非合理，且由前揭墊付款審
    查、決議之共同參與，至旅程之變更、決定，進而積極辦理
    簽證相關事宜，參與行前說明會並赴大陸觀光，返國後就核
    銷程序僅檢附高雄、香港往返機票報帳，而不提出香港與大
    陸間之來回機票，均彰顯渠等藉東南亞旅遊核銷系爭72萬墊
    付款之意甚明，被告子○○為寅○○之秘書，係被告寅○○
    日常事務左右手，又兼管市代會之財務、庶務等相關行政事
    務，應明知寅○○等11人係赴大陸旅遊，卻協助以東南亞之
    行程與旅費，核銷經費，自屬不實。
三、核被告寅○○、子○○、丙○○於前揭時、地，明知比價購
    置之行程實際係前往大陸地區，而非前往「沙巴、古晉、汶
    萊、母祿國家公園等地12日遊」，竟於職務上作成之比價紀
    錄表上，虛偽登載購置：「行程名稱為沙巴、古晉、汶萊、
    母祿國家公園等地12日遊，台灣本島及東南亞觀摩及康樂活
    動」等不實事項，並由被告寅○○於主持人欄簽名，被告子
    ○○於列席欄內簽名，被告丙○○於紀錄欄內簽名確認，自
    屬公務員明知為不實之事項，而登載於職務上所掌之公文書
    ，足以生損害於澎湖縣政府對於馬公市公所出國考察之行政
    管理，此部分被告寅○○、子○○、丙○○等3 人所為係犯
    刑法第213 條之公務員登載不實公文書罪。被告寅○○、子
    ○○，事後為核銷該筆經費，當秘書室內不知情之不詳姓名
    員工以寅○○等11人之名義，製作「澎湖縣馬公市市民代表
    會國外出差旅費報告表」及「澎湖縣馬公市市民代表會粘貼
    憑證用紙」，檢附高雄香港間機票存根聯，並於報告表內記
    載86年6 月25日起至同年7 月2 日止，至亞庇、古晉、長屋
    、汶萊、母祿國家公園、神山、呂拉渡假村、沙皮島等地康
    樂活動向秘書室提出申請時，寅○○、子○○竟於職務上所
    掌之「澎湖縣馬公市市民代表會國外出差旅費報告表」上，
    由被告子○○於人事簽證欄、秘書欄，被告寅○○於主席欄
    內蓋章確認，據以核銷經費，自係明知為不實之事項，而登
    載於職務上所掌之公文書，且足以生損害於澎湖縣政府對於
    馬公市公所出國考察補助經費運用之行政管理，均係犯刑法
    第213 條之公務員登載不實公文書罪，被告寅○○、子○○
    於前開多件文書上，先後所為登載同一相關內容之不實事項
    ，均屬接續行為。被告寅○○、子○○、丙○○就偽造不實
    之比價紀錄表部分，被告寅○○、子○○就登載不實之「澎
    湖縣馬公市市民代表會國外出差旅費報告表」部分，均有犯
    意聯絡與行為分擔，皆為共同正犯。被告寅○○、子○○先
    後2 件公務員登載不實公文書罪，時間緊接，手法相同，觸
    犯犯罪構成要件相同之罪名，顯係基於概括之犯意，應依連
    續犯論以一罪。公訴人認被告寅○○、子○○、丙○○前揭
    公務員明知為不實之事項，而登載於職務上所掌之公文書後
    ，又均持以行使，係犯行使登載職務上所掌之公文書。惟所
    謂行使登載不實之文書，係指行使者以假冒真，向不知情者
    就登載不實之文書內容有所主張而言，本件被告寅○○、子
    ○○、丙○○既係登載不實公文書罪之共同正犯，於請款，
    核銷過程中，並無向市代會不知情之人以假冒真行使該文書
    ，公訴人謂其登載不實之低度行為，為行使之高度行為所吸
    收，自有未合。
四、原審對被告寅○○、子○○、丙○○予以論罪科刑，固非無
    見，惟查被告寅○○、子○○、丙○○3 人並未犯貪污治罪
    條例第5 條第1 項第2 款及刑法第216 條、第215 條之罪，
    詳如後述，原審遽依上開法條論處，不無違誤，被告寅○○
    、子○○、丙○○等上訴意旨，指摘原判決不當，尚非全無
    理由，此部分應由本院予以撤銷改判，審酌被告寅○○為馬
    公市市代會主席，被告子○○、丙○○為該會基層公務人員
    ，本當戮力從公，竟不知為民表率守法，以不實行程比價及
    報銷公帳，實非可取，及犯後之態度、犯罪動機、手段、智
    識程度等一切情狀，分別量處如主文所示之刑。又被告子○○、丙○○前均未曾受有期徒刑以上刑之宣告，有臺灣高等
    法院被告全國前案紀錄表可查，經此偵審程序教訓，應知警
    惕諒無再犯之虞，本院認所宣告之刑，以暫不執行為適當，
    併各諭知緩刑4 年，以勵自新。
貳、無罪或不另為無罪諭知部分：
一、公訴意旨另以：被告寅○○為澎湖縣馬公市第5 屆市代會主
    席，被告戊○○、庚○○、丁○○、甲○○、癸○○、丑○○、壬○○、己○○、乙○○、辛○○等10人均為同屆市代
    表，而被告子○○為市代會秘書，其平日工作之項目除承市
    代會主席之命依法召集會議、承主席之命為代表會日常事務
    之處理、綜理代表會一切事務、指揮監督所屬員工、處理日
    常公文書類、兼管人事考核員工外，並需兼管財務及主計之
    工作，被告丙○○則為市代會之組員，渠等13人均係依據法
    令從事公務之人員。明知市代表係前往大陸地區旅遊，並非
    前往東南亞地區，竟與蔡昭雄共同為詐取財物行為，以內容
    不實之收據，向市代會領取尾款並供市代會銷帳，顯有共犯
    關係，均係犯貪污治罪條例第5 條第1 項第2 款之利用職務
    上之機會詐取財物罪嫌；另被告寅○○、戊○○、庚○○、
    丁○○、甲○○、癸○○、丑○○、壬○○、己○○、乙○○、辛○○等11人為核銷該筆經費，竟利用渠等職務上係市
    代表之機會，與市代會之組員之被告丙○○，共同基於偽造
    文書之犯意聯絡，推由丙○○與秘書室內不詳姓名之員工，
    共同以寅○○等11人之名義，製作內容不實之「澎湖縣馬公
    市市民代表會國外出差旅費報告表」及「澎湖縣馬公市市民
    代表會粘貼憑證用紙」，檢附高雄香港間機票存根聯，並於
    報告表內虛偽記載86年6 月25日起至同年7 月2 日止，至亞
    庇、古晉、長屋、汶萊、母祿國家公園、神山、呂拉渡假村
    、沙皮島等地康樂活動（實則係前往大陸地區），再蓋用寅
    ○○等11人之印文於報告表具領人與出差人欄上，據以向馬
    公市公所核銷經費，足生損害於市公所及市代會經費執行、
    核銷帳目與歸墊之正確性，認被告寅○○等11人與被告丙○○均另涉有刑法第216 條、第213 條之行使公務員登載不實
    公文書罪嫌云云。
二、本件公訴人認被告寅○○等11人與被告子○○、丙○○犯上
    開貪污治罪條例第5 條第1 項第2 款之利用職務上之機會詐
    取財物罪，係以被告等自白經辦此項旅遊活動，被告寅○○
    等11人並各陳明曾參與本件大陸之行等情為論據。訊據上訴
    人即被告寅○○等均主張無不法所有之意圖，且否認有施詐
    術取得財物之犯行，一致辯稱：市代表原擬赴東南亞考察，
    適逢東南亞疫情嚴重，乃決議變更行程，並無利用職務上之
    機會詐取財物之犯意等語；按犯罪事實應依證據認定之，無
    證據不得認定犯罪事實，刑事訴訟法第154 條第2 項定有明
    文。所謂犯罪事實之證據，係指足以認定被告確有犯罪行為
    之積極證據而言，該項證據且須適合被告犯罪事實之認定，
    始得採為斷罪資料（最高法院29年上字第3105號、53年台上
    字第2750號判例參照）；經查：
  (一)按貪污治罪條例第5 條第1 項第2 款之利用職務上之機會詐
    取財物罪，須以詐術使人誤信而交付財物為成立要件，如未
    施用詐術使人陷於錯誤，自不成立該罪名。再公務員利用職
    務上之機會，詐取財物，性質上仍屬詐欺罪之一種；故應以
    行為人（依據法律從事公務之人員，或受公務機關委託承辦
    公務之人）有圖為自己不法所有之主觀犯意存在，並表現於
    外，在客觀上有利用其可乘之事機而使相對人陷於錯誤致交
    付財物，以遂其獲取不法所有犯意之目的者，為其構成要件
    ；再所謂利用職務上之機會詐取財物，固凡該條例第2 條所
    定之人員利用職務上之機會詐取財物者，皆屬之；然所稱利
    用職務上之機會，必也因法律或命令賦予行為人以一定之職
    務，而行為人竟利用此項職務之機會予以詐財者，始足當之
    ，若其用以詐財之行為，與其法令上之職務無所關涉者，即
    無利用其職務機會以詐財之可言。又利用職務上之機會詐取
    財物罪，除利用職務上之機會詐取財物外，行為人更須具有
    「意圖為自己或第三人不法之所有」始稱相當；又所謂「職
    務」，必以屬於該公務員權限範圍內之事項，始足當之，故
    雖具公務員身分，如非在其職權行使之地區範圍，其權限無
    法行使，究竟有無所謂「職務上」之機會可供利用，非無探
    求之餘地。
  (二)又「赴各地考察經建暨康樂活動」或「赴各地康樂活動及觀
    光」，在法令上並未規範其特定之目的地或特定之活動方式
    ，且「考察經建」與「康樂活動及觀光」之界限何在，本即
    無明顯之區別界限，亦乏法令之明文。又民意代表出國考察
    ，無非在於鼓勵其在任職期間，踏出國門，隨時隨地見習、
    體會、反省，增長「學問」，在監督市政之時，行使職權，
    是考察與觀光區分在於使用補助款之代表出國期間是否隨時
    隨地思想、見習、體會、反省，在增長「學問」後，用於監
    督市政，不在於出國行程之如何安排，或在文義上爭執「觀
    光」與「考察」二詞的區別。且事實上，馬公市公所就本筆
    經費之撥付，係以「康樂活動」項目支應，此有澎湖縣馬公
    市公所92年4 月1 日馬民字第0920003583號函：「本所在86
    年6 月11日墊付72萬元供馬公市民代表會，辦理赴各地考察
    經建暨康樂活動，款編一般行政－行政管理－業務費（康樂
    活動）項下，於87年度辦理第1 次追加（減）預算時，辦理
    追加轉正。該費用係供市民代表赴各地考察經建暨康樂活動
    ，並無明確規定用於國內或國外，依省縣自治法第5 條規定
    ，代表會及市公所分別為鄉（鎮、市）之立法機關及行政機
    關，有關其年度經費之支用，依『台灣省鄉鎮市會計制度』
    第101 條規定：『鄉（鎮、市）民代表及所屬機關經費，由
    鄉（鎮、市）公所根據分配預算開發公庫支票（劃線不得提
    現）交各機關具領存入鄉（鎮、市）公庫〔ＸＸ經費存款戶
    〕依法支用，每月編造收支月報表送鄉（鎮、市）公所查核
    ，年終彙編收支年報表送鄉（鎮、市）公所作為年終結帳會
    計整理之依據』，依上開規定，市民代表會『考察』抑或『
    康樂活動』，舉辦活動內容、地點，事後核銷，勿須陳報本
    所核備」可資證明。第查，「民意代表非屬公務員服務法第
    24條規定之人員，故民意代表赴大陸地區，並無『臺灣地區
    人民進入大陸地區許可辦法』第4 條至第11條所定事由之限
    制，仍依一般臺灣地區人民申請赴大陸地區方式，按同法第
    15條規定向內政部警政署入出境管理局申請許可後，即得赴
    大陸地區」，此有行政院大陸委員會91年11月1 日陸法字第
    0910018292號函覆原審法院之意旨可稽；又「公務員係指公
    務員服務法第24條規定之人員；公務員經所屬機關（構）主
    動遴派進入大陸地區從事與業務相關活動者，得以『公費、
    公假』為之，為當時（民國86年）『台灣地區人民進入大陸
    地區許可辦法』第2 條及第17條所明定。查『鄉鎮市民代表
    』非上述許可辦法所稱之公務員，自無上述條款適用之疑義
    」。亦有內政部警政署入出境管理局92年4 月3 日境居彤字
    第0920025894號函在卷可稽。是被告寅○○等11人該次赴大
    陸地區旅遊之程序並無違反相關法令可言。
  (三)本件市代表出國考察之經費，係經由主席寅○○代表市代會
    ，向市公所爭取之，經市公所依法編列，市代會依法定程序
    議決之，並非施用詐術；且本件出國旅遊，確經市代會依法
    定程序議決後，由被告子○○、丙○○、寅○○以方便之程
    序招標比價，委由蔡昭雄代理之金興旅行社籌辦之，被告寅
    ○○等11人確有出國，惟其以不實之大陸之行，充當東南亞
    之行，報銷經費，固屬不實，惟彼等主觀上係執行預算之考
    察觀光、康樂活動，尚無利用職務上之機會施用詐術詐取財
    物可言。其報銷旅費，亦無為自已或第三人不法所有之意圖
    可言。
  (四)又臺灣地區人民進入大陸地區許可辦法於82年4 月30日發布
    施行，內政部遂於同年5 月間停止適用「臺灣地區各級民意
    代表赴大陸地區探親及訪問申請要點」，而82年訂定之「臺
    灣地區人民進入大陸地區許可辦法」及其後84年所修正之條
    文，均無「赴大陸地區探親及訪問，應以個人身分申請，不
    得代表所屬機關，不得以所屬機關名義組團前往，亦不得申
    請公費補助」之規定，原判決以「臺灣地區各級民意代表赴
    大陸地區探親及訪問申請要點」第5 點規定「赴大陸地區探
    親及訪問，應以個人身分申請，不得代表所屬機關，不得以
    所屬機關名義組團前往，亦不得申請公費補助」，認「本案
    市代表未依程序辦理大陸之行，已違前開規定，竟實際以大
    陸旅遊之實，卻以東南亞行之名以公費補助旅遊支出，不但
    行程不同，經費之補助亦名實不符，於法亦屬不容」（見原
    判決第27頁至28頁），然本案被告寅○○等11人於86年赴大
    陸地區時，「臺灣地區各級民意代表赴大陸地區探親及訪問
    申請要點」業已停止適用，原判決猶以引用，顯有誤會。
  (五)綜上所述，不能證明被告寅○○等11人與被告子○○、丙○○犯貪污治罪條例第5 條第1 項第2 款之利用職務上之機會
    詐取財物罪，要屬不能證明其等此部分犯罪。
三、又公訴人認被告寅○○、戊○○、庚○○、丁○○、甲○○
    、癸○○、丑○○、壬○○、己○○、乙○○、辛○○等11
    人與被告丙○○涉有上開刑法第216 條、第213 條之行使公
    務員登載不實公文書罪嫌，係以被告寅○○等11人於回國後
    ，確有檢具機票存根聯，交予有犯意聯絡之被告丙○○，由
    丙○○於其職務上所掌管之會計憑證，據以製作「澎湖縣馬
    公市市民代表會粘貼憑證用紙」及由被告寅○○、戊○○、
    庚○○、丁○○、甲○○、癸○○、丑○○、壬○○、己○○、乙○○、辛○○等11人，委請被告丙○○及秘書室內不
    詳姓名之員工製作「澎湖縣馬公市市民代表會國外出差旅費
    報告表」，並於上開報告表上「出差事由」欄登載係赴沙巴
    、古晉、汶萊、母祿國家公園康樂活動，「起訖地點」欄登
    載86年6 月25日之地點係高雄、亞庇、古晉，6 月26日係古
    晉、冷瑪納河、長屋，6 月27日係長屋、古晉，6 月28日係
    古晉、汶萊，6 月29日係汶萊，6 月30日係汶萊、母祿國家
    公園，同年7 月1 日係母祿國家公園、汶萊，7 月2 日係汶
    萊、亞庇、美夢成真，7 月3 日係美夢成真，7 月4 日係神
    山、波令溫泉、拉薩香格里拉渡假村，7 月5 日係拉薩香格
    里拉渡假村、來姑阿都拉曼國家公園、沙皮島，7 月6 日係
    渡假村、亞庇、高雄等不實行程後，由被告寅○○、戊○○
    、庚○○、丁○○、甲○○、癸○○、丑○○、壬○○、己○○、乙○○、辛○○等11人於具領人與出差人欄上蓋章，
    據以向馬公市公所核銷經費等情，有「澎湖縣馬公市市民代
    表會國外出差旅費報告表」及「澎湖縣馬公市市民代表會粘
    貼憑證用紙」附卷可證，為主要論據；惟查刑法第213 條之
    公務員登載不實罪，係指公務員在其「職務上所掌之公文書
    」為虛偽不實之登載行為而言，倘公務員登載不實者非其職
    務上所掌之公文書，即無成立該罪之餘地，本件被告寅○○
    等11人係馬公市市民代表，依地方制度法第37條規定，其職
    權在於議決縣轄市之相關議案，職司代表會開會時之意見陳
    述與議案表決，而上開「澎湖縣馬公市市民代表會國外出差
    旅費報告表」及「澎湖縣馬公市市民代表會粘貼憑證用紙」
    ，乃其出差後報領出差費所具之文書及附件，並非基於市民
    代表職務上所掌之公文書，縱所填載內容有不實，亦與刑法
    第213 條之構成要件不符，被告寅○○等11人所為即無成立
    該罪可言，至被告丙○○並無在上開文書為蓋章確認，亦無
    證據證明該文書係其所製作，是本件要屬不能證明被告寅○○、戊○○、庚○○、丁○○、甲○○、癸○○、丑○○、
    壬○○、己○○、乙○○、辛○○等11人與被告丙○○有犯
    刑法第216 條、第213 條之行使公務員登載不實公文書罪。
四、原審未為詳察，遽為被告戊○○、庚○○、丁○○、甲○○
    、癸○○、丑○○、壬○○、己○○、乙○○、辛○○科刑
    之判決，尚有未合，其等上訴意旨，指摘原判決此部分不當
    ，為有理由，此部分應由本院予以撤銷改判，另為被告戊○○、庚○○、丁○○、甲○○、癸○○、丑○○、壬○○、
    己○○、乙○○、辛○○均無罪之諭知；至被告寅○○、子
    ○○、丙○○上開被訴部分，因公訴人認與前述科刑部分，
    有方法結果之牽連關係，依裁判上一罪起訴，故不另為無罪
    之諭知。
參、被告壬○○經合法傳喚，無正當理由不到庭，爰不待其陳述
    逕行判決。
據上論斷，應依刑事訴訟法第369 條第1 項前段、第364 條、第
299 條第1 項前段、第301 條第1 項，第371 條、刑法第28條、
第56條、第213 條、第74條第1 款，判決如主文。
本案經檢察官沈紹嘉到庭執行職務。
中　　華　　民　　國　　94　　年　　10　　月　　18　　日
                  刑事第七庭    審判長法  官  莊飛宗
                                      法  官  黃三友
                                      法  官  黃憲文
以上正本證明與原本無異。
如不服本判決應於收受本判決後10日內向本院提出上訴書狀，其
未敘述上訴理由者，並得於提起上訴後10日內向本院補提理由書
狀（均須按他造當事人之人數附繕本）「切勿逕送上級法院」。
中　　華　　民　　國　　94　　年　　10　　月　　19　　日
　　　　　　　　　　　　　　　　　　　書記官  葉淑華
附錄本件判決論罪科刑法條：
刑法第213條：
公務員明知為不實之事項，而登載於職務上所掌之公文書，足以
生損害於公眾或他人者，處1年以上7年以下有期徒刑。
